臺灣臺北地方法院民事判決　　　　　　　95年度訴字第5221號
原　　　告　華僑商業銀行股份有限公司
法定代理人　甲○○
訴訟代理人　黃榮謨律師
被　　　告　丙○○
　　　　　　乙○○
共　　　同
訴訟代理人　陳松棟律師
上列當事人間請求塗銷抵押權登記等事件，本院於民國96年2月8
日言詞辯論終結，判決如下：
    主  文
確認被告丙○○及乙○○間就被告丙○○所有坐落台北市○○區
○○段二小段三六八地號之土地於民國九十五年一月五日經台北
市建成地政事務所以九十五年萬華字第○○一九四○號收件登記
所設定債權額新台幣貳佰伍拾萬元之抵押權所擔保之債權不存在
。
被告乙○○應將上開不動產於民國九十五年一月五日經台北市建
成地政事務所以九十五年萬華字第００一九四０號收件登記，所
為債權額新臺幣貳佰伍拾萬元之抵押權登記予以塗銷。
訴訟費用由被告負擔。
    事實及理由
一、原告起訴主張：訴外人黃光禧於民國85年12月 5日邀同被告
    丙○○及訴外人柴婉玲為連帶保證人，自92年 9月12日起陸
    續向原告借款14筆，合計新台幣（下同）6000萬元，詎黃光
    禧自94年12月23日起即未依約清償，尚欠5535萬1697元，原
    告乃以黃光禧、丙○○及柴婉玲為被告起訴請求清償借款，
    並經本院以95年度重訴字第142號民事判決原告勝訴在案。
    惟原告提起前開訴訟前，曾先於94年12月30日向被告丙○○
    寄發催告函，該函已於95年1月3日送達被告，原告另於94年
    12月30日就其中一筆逾期債權，檢具借據、保證書、約定書
    等證據，向本院聲請對被告丙○○之財產為假扣押，並經本
    院於95年1月2日以95年度裁全字第20號裁定准許在案。詎被
    告丙○○於接獲原告催告函後，為免其所有坐落台北市○○
    區○○段2小段368地號土地（持分4分之1）遭強制執行，竟
    與被告乙○○通謀而為虛偽意思表示，由被告丙○○於95年
    1月5日將前揭土地設定債權額250萬元之普通抵押權予被告
    乙○○。被告丙○○於95年1月3日接獲原告催告函，隨即於
    95年1月5日將系爭土地設定抵押權予被告乙○○，從時間點
    以觀，渠等設定抵押權之行為顯係以規避債務之清償為目的
    而為之通謀虛偽意思表示，且被告乙○○於本院95年度他字
    第2538號刑事案件中，亦坦承當時係聽從代書建議而為抵押
    權之設定，被告乙○○簽發本票交由被告丙○○收執兌領後
    ，隨即將錢返還乙○○，實際上並無借款之事實，益證被告
    間設定抵押權之行為顯係通謀所為之虛偽意思表示，系爭抵
    押權擔保之債權並不存在，並依民法第242條代位塗銷系爭
    抵押權登記。退步言，縱使被告間無通謀虛偽意思表示，因
    被告丙○○已無其他財產足供清償，其所為設定抵押權行為
    ，亦屬詐害行為，原告亦得依民法第244條規定，訴請撤銷
    被告間抵押權設定行為，並塗銷抵押權登記等語。併聲明：
    (一)先位聲明：如主文第1項、第2項所示。(二)備位聲明：被告
    間於95年1月5日就如主文所示之土地所為債權額250萬元之
    抵押權設定之行為應予撤銷。被告乙○○應將其於95年1 月
    5日就如主文所示之土地所為債權額250萬元之抵押權設定登
    記，予以塗銷。
二、按當事人於言詞辯論時為訴訟標的之認諾者，應本於其認諾
    為該當事人敗訴之判決，民事訴訟法第384條定有明文；次
    按，被告既於言詞辯論時為訴訟標的之認諾，法院即應不調
    查原告所主張為訴訟標的之法律關係是否果屬存在，而以認
    諾為該被告敗訴之判決基礎，此有最高法院45年台上字第31
    號判例可資參照。經查本件原告起訴就先位聲明部分，請求
    確認被告間債權不存在，並依民法第242條代位被告丙○○
    請求被告乙○○抵押權設定等情，業經被告於言詞辯論時表
    示同意原告之請求，並為認諾在案（見本院96年2月8日言詞
    辯論筆錄），揆諸前揭說明，本院自應本於被告之認諾，為
    其敗訴之判決。從而，原告請求確認被告間就坐落台北市○
    ○區○○段2小段368地號之土地於95年1月5日經台北市建成
    地政事務所以95年萬華字第001940號收件登記所設定債權額
    250萬元之抵押權所擔保之債權不存在，並請求被告乙○○
    應將上開抵押權登記塗銷，即無不合，應予准許。
三、又原告先位之訴，既有理由，本院自無庸再就備位之訴併予
    裁判，附此敘明。
據上論結：原告之訴為有理由，依民事訴訟法第78條、第85條第
1項，判決如主文。
中　　華　　民　　國　　96　　年　　2 　　月　　16　　日
                  民事第五庭    法　官　胡宏文
以上正本係照原本作成
如對本判決上訴，須於判決送達後20日內向本院提出上訴狀
中　　華　　民　　國　　96　　年　　2 　　月　　16　　日
                    　　　　　　書記官　曾寶生
